【裁判字號】    92,停,59
【裁判日期】    920527
【裁判案由】    聲請停止執行
【裁判全文】
臺北高等行政法院裁定                                九十二年度停字第五九號
    聲  請  人  甲○○
    代  理  人  丙○○
    聲  請  人  乙○○
右聲請人與相對人台北市政府間因兵役事件，聲請人聲請停止原處分之執行，本院裁
定如左：
    主  文
聲請駁回。
聲請程序費用由聲請人負擔。
    理  由
一、按原行政處分之合法性顯有疑義者，或原行政處分之執行將發生難以回復之損害
    ，且有急迫情事，並非為維護重大公共利益所必要者，依訴願法第九十三條第二
    項、第三項，行政法院固亦得依聲請停止執行，惟如聲請人尚未對原處分表明不
    服提起訴願者，自難認其對原處分已有爭議，所為停止原處分執行之聲請，應無
    保護之必要。
二、本案聲請人二人聲請意旨略以：「聲請人乙○○於九十二年五月二十一日收到台
    北市政府對聲請人甲○○發出之『陸軍常備兵預備員通知書』，命令甲○○於該
    通知書送達之時起至九十二年六月一日止『候令徵集入營』，因此聲請停止執行
    原處分」云云。惟查上開通知書，聲請人乙○○於九十二年五月二十一日才收到
    ，卻於隔日（二十二日）即行提起本件停止執行之聲請，則其聲請當時，應該尚
    未提起訴願。依上開說明，應認本件聲請為顯無理由。
三、何況全案經本院進行調查後，又發現另有以下之背景事實存在：
  Ａ、按聲請人甲○○係民國（下同）七十年次之役男（七十年四月二十日生），於
      八十九年九月九日以觀光事由申辦第一次出境，其實際出境日為八十九年九月
      十三日，原應於八十九年十一月十三日前返國，因屆期未歸，經相對人所屬中
      正區公所催告儘速返國接受徵兵處理，並列徵九十年六月五日陸軍第一八七五
      梯次常備兵徵集。
  Ｂ、而其父即聲請人乙○○因以聲請人甲○○現在大陸廣州暨南大學就讀中為由，
      向台北市政府請求俟其學業完成後再返國服役，經台北市政府否准其請求。
  Ｃ、聲請人乙○○不服上開否准處分，因而提起行政爭訟，業經本院另案以九十一
      年度訴字第四四六號判決駁回聲請人之訴，聲請人並已提起上訴，全卷將檢送
      最高行政法院。
  Ｄ、台北市政府因此再發出上開『陸軍常備兵預備員通知書』，對聲請人為徵集之
      命令，列徵九十一年六月初之陸軍Ａ一九二三梯次常備兵徵集。
四、而在上開背景事實下，聲請人提出本件「停止執行」之聲請，亦顯然不合「暫時權
    利保護制度」之相關法理，爰說明如下：
  Ａ、按受處分人認為原處分（或原決定）之執行，將發生難於回復之損害，且有急
      迫情事者，得聲請行政法院裁定停止執行，固為行政訴訟法第一百十六條第二
      項前段所明定。然而行政訴訟法第一百十六條規定於行政訴訟法第二編第一章
      第二節中，乃是針對高等行政法院第一審訴訟程序所為之規定。
  Ｂ、又現行行政訴訟法有關停止執行之相關規定（行政訴訟法第一百十六條至第一
      百十九條）乃是暫時權利保護制度之一環（另外二種「暫時權利保護制度」則
      為假扣押及假處分），而整個「暫時權利保護制度」之設計，乃是在本案判決
      以前，對人民做為爭訟對象之權利，給予暫時性之保護。若下級審之本案終局
      性決定已作成，則對該審級而言，已無給予暫時性保護之必要與可能，因為：
    １、如果該下級審是為人民勝訴之判決，權利之保護在該審級已實現，並無再給
        予暫時保護之必要。
    ２、如果該下級審是為人民敗訴之判決，則對該審級之法官而言，全案已經實體
        調查並做成決定，定自然會認為「聲請人之訴在法律上顯無理由」，而依行政
        訴訟法第一百十六條第二項但書之規定，駁回其請求，難以達成人民尋求救
        濟之目的。
  Ｃ、而依行政訴訟法第二百六十三條之規定，上開第一審之停止執行規定，於上訴
      審準用之，顯然上訴審法院亦有裁定停止執行之權限。因此當案件業經第一審
      判決人民敗訴以後，人民提起上訴同時聲請原處分之執行者，自應以上訴審法
      院為管轄法院，此時第一審法院對此「停止執行」之聲請，已無管轄權。若人
      民在上開情況下誤向第一審法院提出停止執行之聲請，則因為時第一審法院對
      此「停止執行」之聲請，已無管轄權，且行政訴訟法中並無第一審法院可以裁
      定移送之明文，自應予以裁定駁回。
  Ｄ、再進一步言之，由於前案中聲請人乙○○是提出緩徵之申請，而遭台北市政府否
      准，因此其行政訴訟類型為「課予義務之訴」。而在課予義務訴訟中，其暫時
      權利保護之手段不是「停止執行」，而是「保全」或「定暫時狀態」之「假處
      分」（行政法學領域之學者通說與目前之司法實務，一向認為行政訴訟法第二
      百九十九條之規定，於課予義務訴訟之案例應予排除適用，而僅適用於撤銷訴
      訟之案例）。即使因為學理概念上之區分，而將「否准緩徵」之拒絕處分，與
      事後另為之徵集命令，視為二個不同內容之行政處分。但在本質上，後者只是
      前面拒絕處分效力之反射而已，在暫時權利保護制度下，並無將之視為獨立行
      政處分，而依「停止執行」制度來救濟之必要性（因為審查到後來還是要回到
      原來拒絕處分合法性之判斷上）。
五、聲請人對於上開各項制度之法理顯然不儘清楚，而聲請書面之記載亦甚草率及簡
    略（例如聲請人到底為乙○○一人或是乙○○、甲○○二人以及相對人為何一機
    關，書面之記載均含混不明，又對前案之背景事實全然未予述明；本院只能透過
    意思表示真意之探知，而為認定），在經本院調閱相關前案判決書，查明全案背
    景事實後，應認聲請人二人本件聲請顯無理由，已無先行徵詢兩造當事人意見之
    必要（行政訴訟法第一百十六條第四項參照），爰逕以裁定駁回之。
六、依行政訴訟法第一百零四條、民事訴訟法第九十五條、第七十八條、第八十五條
    第一項前段，裁定如主文。
中      華      民      國    九十二    年      五      月    二十七    日
                                  臺北高等行政法院  第五庭
                                            審判長  法  官  張瓊文
                                                    法  官  黃清光
                                                    法  官  帥嘉寶
右為正本係照原本作成。
如不服本裁定，應於送達後十日內向本院提出抗告狀（須按他造人數附繕本）。
中      華      民      國    九十二    年      五      月    二十七    日
                                                    書記官  林麗美


司法院資訊處製作；財團法人民間司法改革基金會備份。
